臺灣花蓮地方法院刑事判決　　　　　　　 95年度重訴字第9號
　　公　訴　人　臺灣花蓮地方法院檢察署檢察官
　　被　　　告　乙○○
　　選任辯護人　曾泰源律師
上列被告因殺人案件，經檢察官提起公訴（95年度偵字第5157號
），本院判決如下：
    主  文
乙○○殺人，處有期徒刑捌年。
    事  實
一、乙○○與越南籍女子甲○○為男女朋友關係，兩人同居在乙○○位於花蓮縣花蓮市○○○路3號7樓之1的租屋處，因另有
    男子黃翔鴻欲追求甲○○，並於95年9月22日下午6時持花束
    至上址欲贈與甲○○時，恰於電梯口巧遇乙○○，乙○○乃
    諉稱甲○○不在家，黃翔鴻仍不死心而跟隨乙○○至上址門
    口後，發現是甲○○前來開門，其自覺遭受乙○○欺騙，且
    經乙○○當場告以：「不要再來打擾，趕快回去！」等語，
    心中更感不滿，兩人此時已生嫌隙。黃翔鴻於翌日上午6 時
    許，致電與甲○○時，聽聞乙○○之聲音而發現乙○○亦在
    該處，竟心生醋意，旋即攜尖刀1 把至上址電梯旁等候，迄
    同日上午7時許，乙○○自外購買早餐而從前揭大樓7樓電梯
    口走出時，黃翔鴻隨即持該尖刀衝撞攻擊乙○○，乙○○因
    猝不及防，致其右側腋下遭刺及，並因此跌坐在地，此時黃
    翔鴻仍持續持刀朝乙○○胸部、腹部、背部刺殺，致乙○○
    受有前胸及後背多處穿刺傷、右側第11肋骨骨折、右側血胸
    、肝臟穿刺傷等傷害，乙○○面對此現實不法之侵害，為防
    衛自己生命、身體之安全，乃與黃翔鴻進行拉扯，欲將該尖
    刀奪下，於奪刀過程中，尖刀傷及黃翔鴻之左額、下巴，致
    黃翔鴻受有左額太陽穴前切削刀傷7乘3公分、下巴正中央表
    淺切劃傷1 公分，黃翔鴻於此拉扯過程中，一時重心不穩跌
    趴在地，乙○○趕緊壓住黃翔鴻背部，並咬住黃翔鴻之右上
    臂外側，黃翔鴻因疼痛鬆開持刀之右手，乙○○立時以右手
    奪得該刀，乙○○因已身受重傷、漸感虛弱，為免再遭黃翔
    鴻攻擊，乃持刀自被壓制之黃翔鴻背部左肩胛骨下方斜上刺
    入，黃翔鴻掙扎起身逐漸面向乙○○之過程中，乙○○再持
    尖刀自黃翔鴻頭部正中頂枕交界處、右顳頂交界處、左上臂
    外側刺入，致黃翔鴻受有左肩胛骨下方長3 公分右上斜穿刺
    傷、頭部正中頂枕交界處長3公分利器傷、右顳頂交界處4公
    分利器傷、左上臂外側3乘0.7公分穿刺傷，且其右上臂外側
    有明顯的牙印痕，黃翔鴻受此等傷害後，仍欲反擊奪刀，乙○○為防衛其生命、身體安全，對於持刀刺入黃翔鴻之胸部
    極可能使其死亡之結果並非不能預見，仍基於殺人之犯意，
    持刀刺入黃翔鴻左胸深及胸腔，並於此雙方動態行徑中，切
    劃及黃翔鴻之右胸，致黃翔鴻受有左胸長3公分、深7公分之
    穿刺傷，及右胸長0.5 公分之細小表淺切劃傷而防衛過當，
    黃翔鴻於左胸受此致命一擊、性命垂危之際，立即返身自該
    大樓7樓樓梯口往下逃命，然終在1樓樓梯口因左胸刀傷已深
    及右心室，致其心包出血填塞而傷重死亡，乙○○則於黃翔
    鴻離開案發現場後，立時遭甫搭乘電梯上樓之甲○○表妹丙○○○發覺其正全身流血，而由甲○○、丙○○○緊急將其
    送醫急救，始倖免於死，嗣為警據報查獲，並在停放於前開
    大樓門口之機車置物籃內扣得前揭尖刀1把。
二、案經花蓮縣警察局花蓮分局報告臺灣花蓮地方法院檢察署檢
    察官偵查起訴。
    理  由
一、茲先就本件相關證據之證據能力有無敘明如下：按被告以外
    之人於審判外之言詞或書面陳述，除法律有規定者外，不得
    作為證據；被告以外之人於偵查中向檢察官所為之陳述，除
    顯有不可信之情況者外，得為證據；被告以外之人於審判外
    之陳述，雖不符前4 條之規定，而經當事人於審判程序同意
    作為證據，法院審酌該言詞陳述或書面陳述作成時之情況，
    認為適當者，亦得為證據，刑事訴訟法第159條第1項、第15
    9條之1第2項、第159條之5第1項分別定有明文。查公訴人以
    證人甲○○、丙○○○、戊○○、張銘偉、陳永濬、潘健雄
    分別於警詢及偵查中之證詞作為證據，核其性質乃屬被告以
    外之人於審判外之言詞陳述，除有法律規定之例外情形外，
    本不得作為證據，惟被告及辯護人於本院準備程序時，肯認
    上開證據均具有證據能力，經本院審酌該等言詞陳述作成時
    之情況，均無不適當之情形，揆諸前揭說明，上開證人於警
    詢、偵查中之陳述自均具有證據能力，合先敘明。
二、訊據被告乙○○固不否認被害人黃翔鴻為追求其女友甲○○
    ，曾於案發前1 天在其居所前，遭其出言要求不要再來打擾
    ，且黃翔鴻於案發當天早上7 時許，在上開地點持尖刀對其
    攻擊，致其受有上開傷害，其為求防衛，乃奪刀攻擊被害人
    黃翔鴻，最後被害人黃翔鴻受有前揭傷害，並因左胸刀傷深
    及右心室，致心包出血填塞而傷重死亡之事實，核與證人甲○○於警詢、偵查及本院所證相符，並有檢察官相驗筆錄及
    勘驗筆錄各1份、相驗屍體證明書1 份、驗斷書1份、法務部
    法醫研究所鑑定書1份、現場照片8張、攝有扣案尖刀外觀之
    照片2張、相驗照片37張在卷可稽，及尖刀1把扣案可佐，足
    認被告此部分自白與事實相符，堪以採信。惟被告矢口否認
    有何殺人之犯嫌，其辯稱：案發當天早上，伊載甲○○的表
    妹丙○○○回到上開租屋處，丙○○○在1 樓買早餐，伊就
    先坐電梯到7 樓，電梯門一打開，黃翔鴻就從右邊撞伊，伊
    被撞倒跌坐在地上後，發現右側腋下有1 個刀傷，此時黃翔
    鴻還繼續持刀往伊的胸部、腹部攻擊，伊捉住黃翔鴻的手站
    起來，當時刀還在他手上，伊持續的推擠、拉扯，黃翔鴻為
    了擺脫伊的手，就將刀鋒朝向他自己，伊向他施力，刀子就
    先刺到他的左上臂，再刺到他的左胸，但伊如此施力的目的
    ，只是要阻擋刀子朝伊攻擊，不是要讓刀子刺入黃翔鴻，黃
    翔鴻後來跌倒在樓梯口趴著，伊就壓在他的背上，因為伊沒
    有力量扯下他的刀子，所以就咬他的手，然後搶下他的刀，
    後來伊與黃翔鴻都站起來，黃翔鴻背對樓梯，仍然做出要往
    前攻擊的樣子，伊就持刀對他揮舞以防他攻擊，當時他頭部
    的傷可能是這時造成，不到1 分鐘，他就轉身向樓梯逃跑，
    伊就從他背部刺1刀，死者隨即跑到1樓，丙○○○看到伊的
    情形就呼救云云。辯護人之辯護意旨則謂：被告並無殺人之
    故意，且被告是在搶刀時刺傷死者，應屬正當防衛等語。經
    查：
（一）本件鑑定人即法醫師丁○○於本院證稱：本件死者黃翔鴻
      的解剖鑑定是伊負責，死者傷勢主要是左前胸部的致命傷
      ，那是穿刺銳器傷，深度約有7、8公分，但銳器刺入傷的
      深度達7、8公分，其實不用太大的力氣，因為要看使用的
      器械，只要能穿刺過組織就可以刺入，死者的左前胸被穿
      刺進入胸腔以後，刺穿心包及心室壁，造成心包填塞致死
      ，其他還有左上手臂、背部、左前額、頭頂都有刀傷。背
      部的穿刺傷深度大約也是7、8公分，造成左肺葉的破損，
      死者左上臂的刀傷與其胸部的傷口是相同的兇器形狀，也
      是銳器刺傷，深度大約為5 公分，這不算是防禦傷，因為
      防禦傷大多在手掌或指節。（問：依照鑑定報告，死者的
      頭頸部有4 個刀傷，分別為左額、下巴、頭部正中頂枕交
      界處、右顳頂交界處，且是不同姿勢造成的刀傷，為何如
      此？）這可能是因為死者有劇烈掙扎的狀態，所以造成的
      傷勢不是很集中，可能因為死者扭動的時候造成切傷，這
      表示死者當時還有掙扎運動抵抗的能力。死者的左前胸被
      刀子刺入後，因為已刺入心包，所以大概幾分鐘至10幾分
      鐘內就會死亡，至於他背部的穿刺傷，如果延遲半小時到
      1 小時就醫，可能會因為失血過多死亡，但死者前胸的致
      命傷已經導致他大量出血。本件依照死者受傷的部位，可
      以肯定他頭頂及背部的刀傷不可能是死者自己刺入，一定
      是被告1 人持刀，至於下巴及左前胸部位則不能排除死者
      持刀刺入的可能，但伊認為頭頂及背後的刀傷是在前胸的
      刀傷之前，左前胸的刀傷是最後發生，因為死者頭頂及背
      後受傷時，還有反抗能力，左前胸的傷是致命傷，死者該
      部位受傷後會因此沒有反抗能力。本件死者所受都是銳器
      傷，且該等銳器傷都是在5 分鐘至10分鐘之間發生的，所
      以單純就傷口的變化來說，沒有辦法判斷何部位先受傷，
      但伊之所以做上開認定，是從傷勢的後果來看，因為左前
      胸的傷使死者喪失抵抗能力，亦即幾秒鐘到1 分鐘內，會
      因為失血導致失去運動能力，死者自此沒有辦法抵抗，自
      然沒有辦法造成被告腹部的傷勢，且死者頭部、背部、手
      臂的傷勢分佈較為凌亂，顯示死者受上開其他部位傷害時
      仍然有抵抗能力，所以前胸的刺傷應該是最後發生的，這
      是由傷勢會造成什麼樣的後果來判斷。（問：如果人的腹
      部中了幾刀以後，是否還能強而有力的刺穿別人？）腹部
      受傷要看當時受傷程度，如果傷及腸子等，會造成內部器
      官晃動，仍有行動能力，但如果傷到肝、脾、腹主動脈，
      會使傷者失去行動能力，如果刺進胸部，比較可能會有氣
      胸的結果，會比較喘，但還是有運動能力，刺傷他人的能
      力還有。（問：背部穿刺傷傷及左肺葉的情況是否嚴重？
      ）肺臟的穿刺造成局部出血後，肺葉失去壓力支撐而倒下
      來，亦即肺部的空氣因為刺入的刀傷，造成肺氣體外漏到
      胸腔，無法形成肺葉膨脹的負壓，所以造成肺葉的塌陷，
      此時死者只剩右肺葉可以呼吸，這會造成防禦力的降低，
      但不會造成完全不能運動，胸腔裡面也有部分出血，這出
      血有可能是因為肺葉及心包填塞造成，所以左肺葉的刀傷
      不是致死的刀傷，依照伊的推測，左前胸的刺傷是在背部
      的刺傷之後，且參照被告是1 人持刀刺傷死者背部，所以
      在死者被刺傷左前胸之前，被告應該已經1 個人掌握該把
      刀。（問：死者左前胸的傷勢，是否有可能是被告與死者
      奪刀時造成？）伊認為可能性較低，因為左前胸的刀傷是
      失去行動能力的外傷，死者還有其他位置的刀傷是自己無
      法造成的，而這些刀傷造成的原因應該是被告已經拿到刀
      子，且這些其他的刀傷又是在死者左前胸刀傷發生之前，
      所以伊認為被告與死者奪刀造成左前胸刀傷的可能性較低
      ，（問：依死者左前胸的傷勢來看，假設被告拿到刀後，
      死者又去搶刀，被告是否要有一定的力氣推向死者，才可
      造成穿刺傷？）是的，如果只是左右方向的移動，只會造
      成表淺的傷，但死者是受穿刺傷，在搶刀時應該是死者受
      到對方一定的推力，且刀尖朝向死者才會造成。（問：有
      無可能左前胸的傷勢已經造成後，其他的傷如頭部、背部
      才由被告刺入？）可能性比較低，因為被告要改變他的位
      置，或是將死者翻身才有可能造成等語（見本院96年3 月
      2 日審理筆錄）。綜合上開鑑定人丁○○所證內容及被告
      所辯案發經過，本院可得出下列結論：、被害人黃翔鴻
      所受左額太陽穴前切削刀傷7乘3公分、下巴正中央表淺切
      劃傷1 公分，其傷勢不僅分佈較為凌亂，且其刀傷型態並
      非穿刺傷，而係切削傷、切劃傷，顯見被害人黃翔鴻受此
      兩部分傷害時，正與被告有一番激烈的纏鬥，且刀子並非
      全由被害人黃翔鴻或被告掌控，其刀尖始未正中穿刺被害
      人黃翔鴻之頭部，故此被害人黃翔鴻受傷之階段，應屬被
      告甫遭被害人黃翔鴻攻擊後，被告之反撲奪刀、用以防衛
      其生命、身體之階段；、參酌被告所稱案發時，被害人
      黃翔鴻曾跌趴在地，其即壓制被害人黃翔鴻，並咬住被害
      人黃翔鴻之右上臂外側，致其能奪得尖刀之經過，及輔以
      被害人黃翔鴻右上臂外側有明顯牙印痕，及其受有背部左
      肩胛骨下方長3公分右上斜穿刺傷、頭部正中頂枕交界處
      長3公分利器傷、右顳頂交界處4公分利器傷之事實，再依
      照鑑定人丁○○證述上開3 個部位的傷勢所在處，完全不
      可能由被害人黃翔鴻施力造成，且要造成被害人黃翔鴻之
      背部右上斜穿刺刀傷，依照人體力學來說，應係被告將被
      害人黃翔鴻背部壓制時，被告持刀略微朝上的刺向被害人
      黃翔鴻背部所致，而要造成被害人黃翔鴻頭部正中頂、右
      顳頂交界處的刀傷，必然係被告在上，被害人黃翔鴻在下
      所致，堪認被害人黃翔鴻於案發時，經歷前開第階段之
      刀傷後，確實曾跌趴在地，且遭被告壓制、咬傷右上臂外
      側後，尖刀即為被告掌控，被告出於防衛，立即持刀自被
      壓制之被害人黃翔鴻背部左肩胛骨下方斜上刺入，被害人
      黃翔鴻掙扎起身，然未完全站直時，又遭較早起身之被告
      朝其頭部正中頂枕交界處、右顳頂交界處刺入，被害人黃
      翔鴻始會有上開傷勢；、承所述內容，被害人黃翔鴻
      背部的刀傷既係遭被告斜上刺入，自不可能是如被告所述
      ，是在兩人都起身後，被告朝轉身要下樓的被害人黃翔鴻
      背後刺入，蓋依人體力學來說，被告若是此時才造成被害
      人黃翔鴻背部刀傷，其施力方向應係向下刺入，較能施力
      ，故被告此部分所辯並不能採；、被害人黃翔鴻左上臂
      外側所受3乘0.7公分的穿刺傷，參酌其受傷部位，客觀上
      亦屬較難由被害人黃翔鴻自己施力或其持刀時，遭被告施
      力造成之傷處，故該處傷勢經評斷，亦應係被告獨立所造
      成，而被害人黃翔鴻之左上臂外側，恰與站姿對立之被告
      持刀右手相對，堪認該處成傷之時間，係在被害人黃翔鴻
      頭部正中頂枕交界處、右顳頂交界處受傷後，其已完全站
      立時，遭被告刺傷所致；、至於被害人黃翔鴻之致命傷
      ，亦即其左胸長3公分、深7公分之穿刺傷，參照鑑定人丁○○證述該處一旦受傷後，將使被害人黃翔鴻於1 分鐘內
      喪失行動能力等語，顯見該處刀傷應均在前揭刀傷之後，
      蓋若此部分刀傷發生在前，被害人黃翔鴻受此致命刀傷後
      ，既已立時將喪失行動能力，焉有可能再為抵抗，致其其
      餘傷勢分佈如此凌亂之理？且被害人黃翔鴻受此部位傷勢
      後，隨即從7樓樓梯口逃命至1樓時，氣絕身亡，若被害人
      黃翔鴻受此部位傷勢後，才受前揭其餘部位的刀傷，殊難
      想像被害人黃翔鴻還有何能力自7樓逃抵1樓，堪認此部位
      刀傷，確實係被害人黃翔鴻最後階段遭攻擊之部位，而與
      該部位相近之右胸長0.5 公分之細小表淺切劃傷，應係此
      時遭被告無意中一併劃及，故被告辯稱該致命傷是其遭被
      害人黃翔鴻刺傷及撞倒後，為了要搶刀而雙手握住被害人
      黃翔鴻的手，被害人黃翔鴻為了要擺脫其雙手，始會將刀
      鋒朝向他自己，因其往前施力，刀子才會刺到被害人黃翔
      鴻的左前胸云云，並不實在，蓋承前所述，被害人黃翔鴻
      受此致命傷前，被告已完全掌控尖刀，縱使被害人黃翔鴻
      確有奪刀之舉，在兩方力氣拉扯下，也是被告力氣明顯優
      於被害人黃翔鴻，且被告執意要持刀刺入該被害人黃翔鴻
      之致命部位，刀尖始有可能不偏不倚的刺向該處，堪認被
      害人黃翔鴻受有該部位致命傷，確實係被告基於故意的犯
      意，且由其而非被害人黃翔鴻所造成。
（二）按殺人未遂與傷害之區別，應以加害人有無殺意為斷，不
      能因與被害人無深仇大恨，即認無殺人之故意。又判斷殺
      意之有無，雖不以兇器之種類及傷痕之多少等為絕對之認
      定標準，但加害人下手之部位、用力之程度，仍非不可藉
      為判斷有無殺意之心證依據，最高法院74年度臺上字第65
      85號、87年度臺上第3123號判決可資參照。查本件扣案之
      尖刀1把，刀刃長20公分，此有測量相片2紙在卷可稽，而
      被告既曾先遭被害人黃翔鴻以該尖刀刺及，自甚悉該尖刀
      之尖銳程度，具有相當之殺傷力，然其竟持該尖刀朝被害
      人黃翔鴻毫無防護之人體要害即心臟部位刺擊，且深達 7
      公分，致該刀傷深及被害人黃翔鴻之右心室，使被害人黃
      翔鴻因心包出血填塞而傷重死亡，堪認被告確有殺人之故
      意。
（三）按對於現在不法之侵害，而出於防衛自己或他人權利之行
      為，不罰。但防衛行為過當者，得減輕或免除其刑，刑法
      第23條定有明文。又刑法上之正當防衛以遇有現在不法之
      侵害為前提；而防衛行為，只以基於排除現在不法之侵害
      而不超越必要之程度為已足，不以出於不得已之行為為要
      件。再所謂正當防衛，只以出於防衛權利而對於現在不法
      之侵害皆在防衛權作用範圍以內，原不以侵害之大小與行
      為之輕重相權衡而有所變更，縱使防衛行為超過必要程度
      ，亦僅生防衛過當問題，尚不能認非防衛之行為；而防衛
      行為是否過當，須就實施防衛行為是否超越其必要之程度
      而定；再防衛行為是否超越必要之程度，亦須就實施時之
      情節而為判斷，不能專以侵害行為之大小、輕重及侵害與
      防衛之法益重輕為判斷標準（最高法院26年渝上字第1520
      號、18年上字第1469號、19年上字第1177號、28年上字第
      3115號判例參照）。經查：被告案發時甫步出7 樓電梯，
      即遭被害人黃翔鴻衝撞及以尖刀刺擊，致被告受有前胸及
      後背多處穿刺傷、右側第11肋骨骨折、右側血胸、肝臟穿
      刺傷等傷害之事實，有診斷證明書1 紙在卷可稽，是以被
      告於案發時受傷程度甚重，且依被害人黃翔鴻下手之部位
      在被告之胸部、腹部以觀，被害人黃翔鴻似有置被告於死
      之意，被告受有此等嚴重傷勢，身體已然相當虛弱，其面
      對此現時之不法侵害，為防衛己身之生命、身體權，自有
      奪刀反制被害人黃翔鴻之必要，然被告於奪下尖刀後，已
      刺擊被害人黃翔鴻之背部左肩胛骨下方、頭部正中頂枕交
      界處、右顳頂交界處、左上臂外側，被害人黃翔鴻此際身
      手亦已不若之前靈活，被害人黃翔鴻起身後，縱有面對被
      告作勢攻擊之舉，被告為防衛其生命、身體權，自可朝被
      害人黃翔鴻揮舞尖刀或攻擊其餘非人體要害部位，然依被
      害人黃翔鴻傷勢以觀，其手掌或指節並無防禦傷存在，此
      有法務部法醫研究所鑑定書乙份在卷可證，顯見被告並無
      採此合理之防衛方法，反持刀刺向被害人黃翔鴻之要害即
      心臟部位，其此部分防衛行為顯然已經過當。
（四）綜上所述，本件事證已臻明確，被告殺人之犯行堪以認定
      ，應予依法論科。
三、核被告所為，係犯刑法第271條第1項之殺人罪。被告所為殺
    人犯行，係為排除被害人黃翔鴻對其生命、身體權之現在不
    法侵害，惟其防衛手段已逾必要之程度，屬防衛過當，業如
    前述，本院乃依刑法第23條但書之規定減輕其刑。爰審酌被
    告於案發時已先遭被害人黃翔鴻為嚴重之攻擊，被告係於此
    生命倍感威脅之際，做出錯誤判斷而刺擊被害人黃翔鴻之心
    臟，及其所犯使被害人黃翔鴻因此喪命，亦尚未與被害人家
    屬達成和解等一切情狀，量處如主文所示之刑。扣案之尖刀
    1 把，乃由被害人黃翔鴻攜至現場，非被告所有之物，爰不
    宣告沒收。
據上論斷，應依刑事訴訟法第299條第1項前段，刑法第271條第1
項、第23條但書，判決如主文。
本案經檢察官王怡仁到庭執行職務。
中　　華　　民　　國　　96　　年　　3 　　月　　21　　日
                        臺灣花蓮地方法院刑事第三庭
                            審判長法  官  鄭 培 麗
                                  法  官  張 嘉 芬
                                  法  官  鄭 光 婷
上列正本證明與原本無異。
如對本判決不服，應於送達後10日內，向本院提出上訴狀（應抄
附繕本）告訴人或被害人如對於本判決不服者，應具備理由請求
檢察官上訴，其上訴期間之計算係以檢察官收受判決正本之日期
為準。
　　  　　　　　　　　　　　　　　書記官
中　　華　　民　　國　　96　　年　　3 　　月　　28　　日
附錄本判決論罪之法律條文：
中華民國刑法第271條第1項
(普通殺人罪)
殺人者，處死刑、無期徒刑或十年以上有期徒刑。
